【裁判字號】    97,家訴,24
【裁判日期】    971029
【裁判案由】    分割遺產
【裁判全文】
臺灣彰化地方法院民事判決  97年度家訴字第24號
原      告  乙○○
被      告  甲○○
被      告  丙○○
訴訟代理人  丁○○
上列當事人間請求分割遺產事件，本院於民國97年10月15日言詞
辯論終結，判決如下：
    主      文
兩造公同共有座落彰化縣北斗鎮○○段473-2地號土地，地目：
旱，面積：2711平方公尺，權利範圍公同共有1分之1，准予分割
。其分割方法如下：由兩造按附圖所示，其中編號A部分面積903
.67 平方公尺分歸原告乙○○取得；B部分面積903.67平方公尺
分歸被告丙○○取得；C部分面積903.66平方公尺分歸被告甲○
○取得。
訴訟費用由兩造按應繼分比例各負擔三分之一。
    事實及理由
一、原告起訴主張略以：(一)兩造為張羅越女士之全體法定繼承人
    ，應繼分各為1/3：兩造均為已故張訪先生之子女，張羅越
    女士於民國（下同）93年12月27辭世，其配偶已於91年2月
    10日過世，故兩造為張羅越女士之法定繼承人，依民法第
    1138條第1款、第1141之規定，原告與被告對被繼承人張羅
    越女士之遺產各有應繼分1/3。(二)張羅越女士之遺產範圍：
    張羅越女士之遺產，僅有土地一筆，即坐落彰化縣北斗鎮○
    ○段473-2地號土地，目前業經原告完成遺產稅申報、並完
    成全體繼承人之公同共有繼承登記。
  (三)分配方法之說明：
  1、按繼承人有數人時，在分割遺產前，各繼承人對於遺產全
     部為公同共有；繼承人得隨時請求分割遺產；民法第1151
     條、第1164條定有明文，是遺產之公同共有係以遺產之分
     割為其終局目的，而以公同共有關係為暫時的存在。本件
     原告以系爭土地分割為由終止兩造間之公同共有關係，而
     兩造對系爭土地並無約定不為分割，且系爭土地雖為特定
     農業區之農牧用地，然依農業發展條例第16條第1項第3款
     之規定，並不受最小分割面積0.25公頃之限制，自亦無依
     物之使用目的有不能分割之情形。
  2、其次，公同共有物分割之方法，除法律另有規定外，應依
     關於共有物分割之規定，民法第830條第2項定有明文。本
     件系爭土地緊鄰原告單獨所有之「473-1」地號土地，故原
     告主張宜依如附圖所示之方式，分割成面積相同之三等份
     後，由原告取得A部分，其餘B、C部分則分別由被告2人取
     得。此方式暨公平，且亦便利原告使用系爭農地，應屬最
     合理可行之分割方式。為此，請求判決如訴之主文所示。
二、被告之抗辯：
  (一)被告甲○○辯稱：同意分割，但主張分在編號A部分，不然
    就抽籤等語。
  (二)被告丙○○表示：同意分割及原告所提之分割方案等語。
三、本院得心證之理由：
  (一)原告主張彰化縣北斗鎮○○段473-2地號土地為兩造被繼承
    人張羅越所有，張羅越於93年12月27日死亡，遺留之土地由
    兩造以繼承為由公同共有取得，該土地並無約定不為分割等
    情，業據提出地籍圖謄本、繼承系統表、遺產稅免稅證明書
    、土地登記謄本、戶籍謄本、除戶謄本為據，且為到庭被告
    甲○○、丙○○所不爭執，堪信原告主張為真正。是以，系
    爭土地為兩造共同繼承之遺產無訛。
  (二)復按繼承人有數人時，在分割遺產前，各繼承人對於遺產全
    部為公同共有；繼承人得隨時請求分割遺產，民法第1151條
    、第1164條本文分別定有明文。又遺產之公同共有係以遺產
    之分割為其終局目的，而以公同共有關係為暫時的存在。次
    按在公同共有遺產分割自由之原則下，民法第1164條規定，
    繼承人得隨時請求分割遺產，該條所稱之「得隨時請求分割
    」，依同法第829條及第830條第1項規定觀之，自應解為包
    含請求終止公同共有關係在內，俾繼承人之公同共有關係歸
    於消滅而成為分別共有，始不致與同法第829條所定之旨趣
    相左，庶不失繼承人得隨時請求分割遺產之立法本旨（最高
    法院93年度台上字第2609號判決意旨參照）。再者，公同共
    有物分割之方法，除法律另有規定外，應依關於共有物分割
    之規定，依共有人協定之方法行之，分割之方法，不能協定
    決定者，法院得因任何共有人之聲請，命以原物分配於各共
    有人或變賣共有物，以價金分配於各共有人，民法第830條
    第2項、第824第1項、第2項分別定有明文。從而本院認為原
    告據以提起本件訴請終止兩造間之公同共有關係，請求依應
    繼分比例採取分別共有方式分割，自無不合，應予准許。且
    原告所提之分割方法得兼顧當事人間之公平性，並為另一被
    告丙○○所同意，而附件所示Ａ部分土地與原告之土地相連
    ，而本件土地因係農地，為避免土地過份切割利用，並考慮
    國家農地政策，是認原告主張之分割方案應可採取，爰判決
    如主文第1項所示。
五、結論：原告之訴為有理由，並依民事訴訟法第80條之1、第8
    5條第1項，判決如主文。
中    華    民    國    97    年    10    月    29    日
                  家事法庭      法  官  王美惠
以上正本係照原本作成。
如對判決上訴，應於判決送達後20日內向本院提出上訴狀。
                                書記官  田慧賢
中    華    民    國    97    年    10    月    29    日


司法院資訊處製作；財團法人民間司法改革基金會備份。
